臺灣花蓮地方法院民事裁定　　　　　　 100年度監宣字第68號
聲　請　人　徐英俊
相　對　人　徐逸綸
上列聲請人聲請監護宣告事件，本院裁定如下：
    主  文
宣告徐逸綸（男、民國○○年○月○○日生、身分證統一編號：Ｚ0000
00000號）為受輔助宣告之人。
選定徐英俊（男、民國○○年○月○○日生、身分證統一編號：Ｚ0000
00000號）為受輔助宣告之人徐逸綸之輔助人。
受輔助宣告之人徐逸綸為如附表所示之行為時，應經輔助人徐英
俊之同意。
聲請費用新臺幣壹仟元由受輔助宣告之人負擔。
    理  由
一、按對於因精神障礙或其他心智缺陷，致不能為意思表示或受
    意思表示，或不能辨識其意思表示之效果者，法院得因本人
    、配偶、四親等內之親屬、最近一年有同居事實之其他親屬
    、檢察官、主管機關或社會福利機關之聲請，為監護之宣告
    。又法院對於監護之聲請，認為未達民法第14條第1項之程
    度者，得依民法第15條之1第1項規定，為輔助之宣告。民法
    第14條第1項、第3項分別定有明文。次按法院對於監護之聲
    請，認為未達民法第14條第1項之程度，而有輔助宣告之原
    因者，得依職權以裁定變更為輔助宣告，亦為民事訴訟法第
    624條之3第1項所明定。
 二、聲請意旨略以：相對人徐逸綸為聲請人之子，其出生時因
     腦傷導致發展遲緩，經診斷為中度智能障礙。相對人會自
     行以自己的建保卡、身分證辦理電話卡，以其能力無法看
     懂契約書，以致負擔高額電信費用，顯見相對人為意思表
     示及辨識其效果，明顯不足，為此依民事訴訟法第597條以
    下之規定，聲請宣告相對人為受監護宣告之人，併選定聲請
    人為受監護宣告之人徐逸綸之監護人等語。
三、經查本件聲請人為相對人徐逸倫之父，為四親等內血親，與
    法相符，合先說明。再查：本院於鑑定人行政院衛生署花蓮
    醫院（下稱花蓮醫院）郭明釗醫師前訊問相對人，相對人意
    識清楚，對點呼其姓名有所回應，雖無法進行簡單數學計算
    ，但能自行搭車前往工作處所，且能說明聲請電話卡是為聯
    絡事情，有本院100年11月11日訊問筆錄在卷可稽。另據鑑
    定人之鑑定報告書略以：「一、個人史及相關病史：徐員（
    即相對人）出生時因體重過重，以吸盤牽引吸出。幼兒期即
    有發展遲緩之情形。曾於入小學前進行精神科鑑定，經診斷
    為中度智能不足，並領有殘障手冊。徐員從國小到高職，皆
    就讀啟智班，接受特殊教育及職能訓練。徐員無明顯怪異行
    為，情緒控制較差，對家人易怒，對延遲滿足耐受度差，對
    外的人際關係則少有衝突，未有明顯躁症、精神病等症狀，
    亦未於精神科就醫。徐員高職畢業後，僅能從事庇護性工作
    。目前於「阿豪的家」工作，月領1千至2千元。徐員會將金
    錢存在桶子裡，或作生活所需之用。二、身體與精神狀態狀
    態：徐員身體外觀無缺損，四肢活動行走自如，成人魏氏智
    力測驗結果為WAIS-III：FIQ＝51、VIQ＝57、PIQ＝43。測驗
    結果為中度智能障礙。徐員意識清楚，情感合宜，情緒穩定
    ，言談切題，但詞量少，思考內容貧乏，知覺正常，睡眠食
    慾尚可，判斷力差，對人地定向感大致正常，對時間的定向
    感略差，計算能力差，需思考許久並算手指頭才能作簡單計
    算，但有時也會算錯，抽象思考能力差。三、日常生活狀況
    ：徐員基本日常生活皆可自理，工具性日常生活功能部分，
    徐員會使用愛心障礙票卡，自行搭車前往天祥、玉里、光復
    等處，一般簡單的旅行尚可，徐員會自行按時服用藥物，會
    自行操作手機，撥打客服電話，和工作上的朋友聯絡事情。
    經濟活動能力方面，徐員不知道自己現有財產狀況，僅會使
    用現金交易，簡單的算數也會出錯，無法說明信用卡、金融
    卡的功用，也未曾使用這些金融工具。徐員未曾辦理金融帳
    戶、存款提款等金融活動，顯見徐員管理處分自己財產之能
    力有顯著障礙。徐員成年後，較不願聽從父母意見，經常在
    外逛街，喜歡購買3C產品。徐員只貪圖門號綁約後，可以迅
    速地取得他有興趣的3C產品，並不會詳細察看合約內容，對
    於費率、月租費等綁約後，所產生的費用、代價都不清楚，
    也無法判斷自己是否能夠負擔，造成家人困擾。社會性方面
    ，徐員社交人際關係範圍主要為庇護性工作場所所認識的朋
    友，互動上與人衝突不多。鑑定結果認為徐員因患有中度智
    能障礙，導致其為意思表示及受意思表示或辨識其意思表示
    效果之能力，顯有不足，無預後及回復之可能性，建議法院
    為輔助宣告。」等語，此有花蓮醫院100年11月14日花醫管
    字第1000008028號函暨所附精神鑑定報告書在卷為憑。綜上
    事證，堪信相對人非完全不能為（受）意思表示或辨識其意
    思表示之效果，未達應受監護宣告之程度，惟其辨識能力顯
    有不足，從而，聲請人聲請監護宣告，尚屬有間，惟相對人
    仍有受輔助之原因與必要，爰依職權以裁定為輔助之宣告。
四、再按受輔助宣告之人，應置輔助人。而法院為輔助之宣告時
    ，應依職權就配偶、四親等內之親屬、最近一年有同居事實
    之其他親屬、主管機關、社會福利機構或其他適當之人，選
    定一人或數人為輔助人。法院為前項選定及指定前，得命主
    管機關或社會福利機構進行訪視，提出調查報告及建議。輔
    助之聲請人或利害關係人亦得提出相關資料或證據，供法院
    斟酌；法院選定輔助人時，應依受輔助宣告之人之最佳利益
    ，優先考量受輔助宣告之人之意見，審酌一切情狀，並注意
    下列事項：一、受輔助宣告之人之身心狀態與生活及財產狀
    況。二、受輔助宣告之人與其配偶、子女或其他共同生活之
    人間之情感狀況。三、輔助人之職業、經歷、意見及其與受
    輔助宣告之人之利害關係。四、法人為輔助人時，其事業之
    種類與內容，法人及其代表人與受輔助宣告之人之利害關係
    ，民法第1113條之1第1項、同條第2 項準用民法第1111條及
    第1111條之1亦分別有明文。查聲請人為相對人之父，有戶
    籍謄本在卷可參，其平日即為相對人生活之照顧者，並有意
    願擔任相對人之輔助人等情，有同意書在卷可佐。又本院依
    職權函請花蓮縣政府委託社團法人花蓮縣兒童暨家庭關懷協
    會進行訪視，據覆略以：聲請人為相對人之父，相對人為中
    度智能障礙患者，聲請人自相對人幼年起，給予充足之陪伴
    與支持，相對人之生涯規劃，聲請人亦給予鼓勵支持，此次
    聲請監護宣告欲避免相對人在外遭受他人詐騙。相對人之身
    心狀態平穩，表達能力尚可，但判斷力稍差，需他人輔助。
    相對人可自我照顧，無需仰賴他人。相對人目前於瓦斯行工
    作，可自給自足，與聲請人及相對人弟弟同住，家庭支持系
    統佳。以相對人實際生活情況等面向評估，聲請人任監護人
    無明顯不當等語，有該協會100年11月8日花兒家受字第1000
    054號函暨訪視報告在卷可考。本院參酌上揭資料，認由聲
    請人負責輔助相對人，應能符合相對人之最佳利益，爰選定
    聲請人為相對人之輔助人。
五、又參諸民法第15條之2 之立法理由可知，受輔助宣告人並不
    因輔助宣告而喪失行為能力，惟為保護其權益，於其為重要
    之法律行為時，應經輔助人同意，是民法第15條之2 第1 項
    列舉第1 款至第6 款之行為，應經輔助人之同意，且為免此
    上揭列舉之法律行為有掛一漏萬之虞，故於同項第7 款授權
    法院得依聲請人或輔助人之聲請，視個案情況，指定受輔助
    宣告人為上揭6 款以外之特定行為，亦須經輔助人同意，以
    保護受輔助宣告人之權益。查相對人會簽自己姓名，且曾聲
    請電話卡，不瞭解金融卡、信用卡之用途等情，業據相對人
    陳述在卷，可知相對人並無處理財務能力，又相對人現有工
    作收入，聲請人恐相對人遭人所騙，因而背負債務，故聲請
    人聲請增列受輔助宣告人就辦理電話卡、金融卡、信用卡法
    律行為等事項，均需經輔助人之同意，以保護相對人之權益
    ，本院審酌上情，認其聲請於法有據、並有必要，應予准許
    ，爰裁定如主文第3項所示。
六、末者，由民法第15條之2 規定可知，受輔助宣告之人並未喪
    失行為能力，且依法並未完全剝奪其財產處分權。再參酌同
    法第1113條之1 規定，並無準用同法第1094條、第1099條及
    第1099條之1 、第1103條第1 項規定，亦即受輔助宣告人之
    財產，不由輔助人管理，輔助人對於受輔助宣告人之財產，
    並無依規定與經法院或主管機關所指定之人會同開具財產清
    冊之必要。本件相對人之精神或心智狀況未達監護宣告之程
    度，而經本院依職權對其為輔助之宣告，已如前述，是依上
    說明，本件毋庸指定會同開具財產清冊之人，附此敘明。
七、依民事訴訟法第624條之1第3項、第608條第1項，裁定如主
    文。
中    華    民    國   100    年    11    月    28    日
                  家事法庭      法  官  陳淑媛
以上正本係照原本作成。
如對本裁定抗告，須於裁定送達後10日之不變期間內，向本院提
出抗告狀，並繳納抗告費新臺幣1,000元。
中    華    民    國   100    年    11    月    29    日
                                書記官  唐千惠
附表：
┌─┬────────────────────────┐
│  │受輔助宣告人徐逸綸為下列法律行為時，應經輔助人徐│
│  │英俊之同意。                                    │
├─┼────────────────────────┤
│1 │為獨資、合夥營業或為法人之負責人                │
├─┼────────────────────────┤
│2 │為消費借貸、消費寄託、保證、贈與或信託          │
├─┼────────────────────────┤
│3 │為訴訟行為                                      │
├─┼────────────────────────┤
│4 │和解、調解、調處或簽訂仲裁契約                  │
├─┼────────────────────────┤
│5 │為不動產、船舶、航空器、汽車或其他重要財產之處分│
│  │、設定負擔、買賣、租賃或借貸                    │
├─┼────────────────────────┤
│6 │為遺產分割、遺贈、拋棄繼承權或其他相關權利      │
├─┼────────────────────────┤
│7 │申辦身分證、印鑑證明、金融卡、信用卡、電話卡等相│
│  │關法律行為                                      │
└─┴────────────────────────┘